【裁判字號】    98,訴,281
【裁判日期】    980617
【裁判案由】    拆屋還地
【裁判全文】
臺灣彰化地方法院民事判決  98年度訴字第281號
原        告  乙○○
              甲○○
上列二人共同
訴 訟代理 人  張繼準律師
複  代理  人  黃琪雅律師
              蘇若龍律師
被        告  丙○○      住彰.
上列當事人間請求拆屋還地等事件，本院於民國98年6月3日言詞
辯論終結，茲判決如下：
    主      文
原告之訴及假執行之聲請均駁回。
訴訟費用由原告乙○○負擔三分之一，由原告甲○○負擔三分之
二。
    事實及理由
一、原告主張：
  (一)坐落於彰化縣員林鎮○○段916、918地號土地（以下簡稱系
    爭土地)為原告所共有，卻遭被告以附圖所示編號A、B鐵架
    石棉瓦造建物（以下簡稱系爭建物）占用，屬於無權占有。
  (二)被告無權占有系爭土地，雖經原告多次要求拆還，但未獲置
    理。依民法767條（前段、中段）規定，原告得請求被告拆
    屋還地。
  (三)被告無權占有系爭土地，獲有相當於租金之不當利益，致原
    告受有不能使用收益之損害。依民法第179條、第181條等規
    定，原告得請求被告給付原告相當於租金之不當得利。爰暫
    以被告占用面積約80平方公尺，及上開918地號土地之申報
    地價每平方公尺新台幣（下同）9,600元為計算基礎，計算
    出被告每年不當得利金額為76,800元，即每月6,400元（計
    算式：80×9,600×0.1÷12＝6,400）。又關於租金之消滅
    時效，其各期給付請求權，因5年間不行使而消滅。是原告
    得請求被告給付起訴前5年不當得利金額共384,000元（計算
    式：76,800×5＝384,000）。
  (四)系爭建物主體僅以鐵架支撐，其上披覆石棉瓦，入口處未設
    阻絕外界之遮蔽物，且四周除與鄰屋相毗鄰外，其餘設置超
    過1公尺高之矮牆區隔內外，矮牆上鐵架已傾倒鏽蝕，且矮
    牆已崩壞，甚至以棧板替代，其內部則堆放雜物、堆高機、
    棧板及其他不知名物品。據此，系爭建物入口處既無遮蔽之
    門窗，與鄰屋亦僅以矮牆區隔，且矮牆及其上鐵架已崩壞或
    鏽蝕，可見不足以遮蔽風雨，亦無法達成供作倉庫使用之經
    濟目的，非屬民法第66條第1項規定之不動產，故無民法第
    425條之1規定之適用餘地。
  (五)被告雖辯以其父蕭盤銘於40年1月15日借用被告之兄蕭國樑
    名義向訴外人魏錫清購買系爭土地，故實際所有人仍為蕭盤
    銘等語。惟被告何以確認蕭盤銘與蕭國樑間為借名登記契約
    關係？而非贈與契約關係？如蕭盤銘與蕭國樑間成立贈與契
    約者，則蕭國樑當時縱無資力，仍無礙蕭國樑取得系爭土地
    所有權，是蕭盤銘嗣後於45年間在系爭土地上建造系爭建物
    時，即已無合法權源，即不符民法第425條之1「土地及其土
    地上之房屋同屬一人所有」規定。退步言之，縱蕭盤銘與蕭
    國樑間為借名登記契約關係，並非贈與契約關係，惟原告係
    系爭土地之善意交易者，無從得知上情，參酌土地法第43條
    規定，原告因信賴地政機關所為登記，自應受到交易安全之
    保障。基此，被告以系爭土地及建物，原均為蕭盤銘所有，
    嗣後因轉讓關係，故辯以應有民法第425條之1規定之適用，
    即屬無據。
  (六)爰依民法第767條（前段、中段）、第179條、第181條等規
    定，請求：(1)被告應將系爭建物拆除，並將系爭土地返還原
    告。(2)被告應給付原告384,000元，及自起訴狀繕本送達被
    告之翌日起至清償日止，按年息百分之5計算之利息。(3)被
    告應自起訴狀繕本送達被告之翌日起至返還系爭土地之日止
    ，按月給付原告6,400元。(4)陳明願供擔保，請准宣告假執
    行等語。
二、被告辯稱：
  (一)系爭土地源自重測前員林段597地號土地分割而來，員林段
    597地號土地係被告之父蕭盤銘於40年間向訴外人魏錫清購
    買，並以被告之兄蕭國樑名義登記，由於蕭國樑當時年僅16
    歲，尚就讀員林初中三年級，無資力置產，故員林段597地
    號土地仍屬蕭盤銘所有，蕭盤銘嗣後遂在其上建造系爭建物
    。據此，可知員林段597地號土地及系爭建物原均為蕭盤銘
    所有，自有民法第425條之1規定之適用。嗣後蕭盤銘將員林
    段597地號土地出賣予被告之兄弟蕭國勝，系爭建物則出賣
    予被告。被告取得系爭房屋後，未曾改建或增建。此情業經
    臺灣彰化地方法院檢察署檢察官調查詳盡，並以95年度偵字
    第3640號不起訴處分確定在案。
  (二)系爭土地及建物原均屬蕭盤銘所有，嗣後分別讓與蕭國勝及
    被告，原告再輾轉自蕭國勝受讓取得，依據民法第425條之1
    規定，被告對於系爭土地即有租賃權存在，並非無權占有，
    亦無不當得利可言。又兩造間既有法定租賃關係，依民法第
    425條之1第2項規定，應先協議租金數額，原告未經協議，
    即片面請求被告應按月給付相當於租金之不當得利，洵屬無
    據。
  (三)從而，原告請求均無依據，爰請求駁回原告之訴及其假執行
    之聲請，並陳明如受不利之判決，願供擔保請准宣告免為假
    執行等語。
三、兩造不爭執事項：
  (一)系爭土地自重測前員林段597地號土地分割而來，原為訴外
    人魏錫清所有，嗣由被告之父蕭盤銘出資購買，並於40年2
    月5日移轉登記予被告之兄蕭國樑，又於53年2月間再轉讓被
    告之兄蕭國勝，嗣後再輾轉讓與原告取得。
  (二)系爭建物原由被告之父蕭盤銘於40年代建造，嗣經被告買賣
    取得。
  (三)系爭建物並無倒塌或滅失情形，目前由被告作倉庫使用。
  (四)蕭國樑係24年間出生，其取得員林段597地號土地所有權時
    年僅16歲，當時尚就讀員林初中3年級，並無經濟能力。
  (五)系爭建物坐落在系爭土地上，即附圖所示編號A部分面積12.
    85平方公尺、編號B部分21.9平方公尺鐵架石棉瓦造建物。
四、兩造爭執事項：
  (一)系爭建物是否屬於不動產（定著物、房屋）？
  (二)兩造間是否成立民法第425條之1規定之法定租賃關係？
  (三)被告占用系爭土地是否屬於無權占有？是否構成不當得利？
  (四)原告請求被告拆屋還地及給付相當於租金之不當得利，是否
    有據？
五、按民法第66條第1項規定之定著物，係固定且附著於土地之
    物而言，包含未完全竣工之房屋，如具備足以避風雨，可達
    經濟上之使用目的，即成為獨立之不動產。換言之，民法規
    定之房屋除具固定性及附著性之要件外，僅須足以遮蔽風雨
    ，具備經濟上使用目的即為已足。至於是否依建築法等相關
    法令之規定，取得主管機關之許可並發給執照而建造，僅為
    行政上許可建築之條件，與認定其是否為獨立之不動產無涉
    。經查：系爭建物坐落之基地為水泥地，其構造為鐵架石棉
    瓦造，東、南邊並堆疊水泥板，供作牆面與鄰地區隔，北邊
    則依附在被告樓房旁，西邊出入口有砌磚牆，但未設大門以
    利車輛運貨進出，目前由被告堆放物品，供作倉庫使用等情
    ，業據本院及兩造會同彰化縣員林地政事務所派員履測現場
    ，並分別製作勘驗筆錄及土地丈成果圖附卷，復有現場彩色
    照片附卷佐參。基此，系爭建物既固定附著在系爭土地上，
    且具有房屋外觀，並足以達避風雨，及供作堆放物品之倉庫
    使用，核其性質該當於民法規定之不動產（定著物、房屋）
    無訛。是以，原告主張系爭建物並非房屋，核與事實不符，
    要難採信。
六、按民法第425條之1規定及最高法院48年度台上字第1457號判
    例，必須土地及其土地上之房屋同屬一人所有，而僅將土地
    或僅將房屋所有權讓與他人，或將土地及房屋同時或先後讓
    與相異之人之情形，始有其適用。經查：系爭建物原由被告
    之父蕭盤銘所建，又系爭土地（重測前員林段597地號土地
    ）亦由蕭盤銘出資購買，惟蕭盤銘係以被告之兄蕭國樑名義
    作為買受人，並辦竣所有權移轉登記，則系爭土地、建物原
    非屬同一人所有，揆諸前開說明，即無民法第425條之1規定
    及最高法院48年度台上字第1457號判例之適用。準此，被告
    辯稱本件有民法第425條之1規定之適用，難謂有據。
七、按土地所有人同意或默許其上房屋所有人使用土地，或建造
    房屋，且必須或客觀上已給付相當代價者，應認其使用土地
    之法律關係屬於租賃性質（租地建屋），而非使用借貸。經
    查：系爭建物係被告之父蕭盤銘於40年代建造，當時系爭土
    地（重測前員林段597地號土地）所有權人為其子蕭國樑，
    蕭國樑當時年僅16歲，尚就讀於員林初中三年級，又系爭土
    地由蕭盤銘出資購買之故，則身為人子之蕭國樑當時自無反
    對其父蕭盤銘在系爭土地上建造系爭建物，以供全家使用之
    理，再加以蕭國樑當時全無經濟能力，系爭土地之地價稅當
    然由其同居共財之父蕭盤銘繳納。基此，蕭盤銘於興建系爭
    建物伊始，其與蕭國樑間就使用系爭土地關係，當成立有償
    之租賃關係，始與事實較為相符。
八、按「出租人於租賃物交付後，承租人占有中，縱將其所有權
    讓與第三人，其租賃契約，對於受讓人仍繼續存在。」、「
    土地及其土地上之房屋同屬一人所有，而僅將土地或僅將房
    屋所有權讓與他人，或將土地及房屋同時或先後讓與相異之
    人時，土地受讓人或房屋受讓人與讓與人間或房屋受讓人與
    土地受讓人間，推定在房屋得使用期限內，有租賃關係。」
    、「租用基地建築房屋，承租人房屋所有權移轉時，其基地
    租賃契約，對於房屋受讓人，仍繼續存在。」，民法第425
    條第1項、第425條之1第1項前段、第426條之1分別定有明文
    。此等規定之規範目的，乃在於調和房屋及土地所有人間之
    關係，使原存房屋不因其所占用土地移轉他人，而成無權占
    有，致遭土地所有人以所有人物上請求權，請求將之拆除，
    對房屋所有人及社會經濟均造成不利之影響，乃側重於房屋
    所有權與土地利用權一體化之體現，並基於房屋既得使用權
    保護原則之考量，進一步肯認土地使用權不因土地所有權之
    嗣後變動而受影響，藉以調和土地與房屋之利用關係。是以
    ，本件情形雖與上開規定情形未盡相同，但揆諸上開規定之
    規範目的及債權物權化之趨勢考量，應依「相類事實，應為
    相同處理」之法理，而類推適用前揭規定，推定原租賃關係
    於系爭建物得使用期限內，仍繼續存在於兩造間，始符合民
    法債篇修正之立法意旨。準此，系爭建物客觀上既無倒塌滅
    失情形，加上迄今猶供倉庫使用，則被告占用系爭土地自非
    無權占有，亦無不當得利可言。
九、從而，被告既正當權源占用系爭土地，其使用系爭土地亦非
    不當得利之性質，則原告猶依據民法第767條（前段、中段
    ）、第179條、第181條等規定，即本於所有人物上請求權及
    不當得利返還請求權等法律關係，請求：(1)被告應將系爭建
    物拆除，並將系爭土地返還原告。(2)被告應給付原告384,00
    0元，及自起訴狀繕本送達被告之翌日起至清償日止，按年
    息百分之5計算之利息。(3)被告應自起訴狀繕本送達被告之
    翌日起至返還系爭土地之日止，按月給付原告6,400元，為
    無理由，應予駁回。
十、原告之訴既經駁回，則其假執行之聲請，已失所依據，應併
    予駁回。
十一、本件判決之基礎已臻明確，兩造其餘攻擊防禦方法及舉證，
    經審酌後於判決之結果俱無影響，爰不再贅詞詳列。
十二、訴訟費用負擔之依據：民事訴訟法第78條、第85條第1項但
    書。
中    華    民    國    98    年     6    月    17    日
                  民事第一庭  法  官  陳正禧
上正本係照原本作成。
如不服本判決，須於收受判決正本送達後20日內，向本院提出上
訴狀。
中    華    民    國    98    年     6    月    18    日
                              書記官  蕭美鈴


司法院資訊處製作；財團法人民間司法改革基金會備份。
